最高法院刑事判決　　　　　　　　　　　　　　　八十六年度台上字第四九一四號
　　上訴人　台灣高等法院花蓮分院檢察署檢察官
　　被　告　甲○○
右上訴人因被告貪污案件，不服台灣高等法院花蓮分院中華民國八十五年十月二十四
日第二審判決（八十五年度上訴字第一一二號，起訴案號：台灣花蓮地方法院檢察署
八十三年度偵字第四○五五號），提起上訴，本院判決如左：
    主  文
原判決撤銷，發回台灣高等法院花蓮分院。
    理  由
本件原判決以公訴意旨略稱：被告甲○○係花蓮縣玉里鎮公所第一零售市場（以下簡
稱玉里市場）之管理員，為依據法令從事於公務之人員。基於概括之犯意，於民國七
十九年三月至八十三年三月間，連續對於其主管負責向該市場承租之四十五個零售攤
位收取每月使用電費之事務時，不依玉里鎮公所原向台灣電力公司（以下簡稱台電公
司）所申請用電種類「綜合用電需量契約非時間電價」方式計算電費，即按該用電種
類計算方式：夏月（每年六月一日至九月三十日）每新台幣（下同）二二八元，非
夏月（夏月以外時間）每一六八元，乘以契約容量二十三所得基本電費（若超出
契約容量超過一成部分以二倍計算，超過一成以外部分以三倍計算），再加夏月每度
一點六五元，非夏月每度一點五六元之流動電費，為當月總電費，另加百分之五之營
業稅或遲付費總合計為當月應繳電費合計數，或以應繳電費合計數依各攤位使用度數
（該攤位僅向臺電公司申請一總電表，各攤位以接電方式再裝分表），按比例分攤之
方式向承租攤位收費（如依此方式按使用度數計算，每月平均約二元至二點七二元不
等）。乃竟擅自隨意以每度三元、三點一元、三點二元、三點四元或三點五元不等之
標準，按各攤位使用度數之多寡計算向各攤位收取每月之電費，每月均溢收約一萬餘
元至二萬餘元等（詳如原判決附表）。並自行製作「玉里鎮零售市場攤位分電表用電
費收據」予各攤位收執，其間以原判決附表所列就各攤位保留之收據可追查之二十七
個月份計算共計溢收四十二萬一千七百四十九元，而從中直接圖利自己，涉犯貪污治
罪條例第六條第一項第四款之圖利罪罪嫌云云。惟經審理結果，認被告犯罪不能證明
，因而維持第一審諭知被告無罪之判決，駁回檢察官在第二審之上訴，固非無見。
惟查：(一)審理事實之法院，對於案內一切證據，除認為不必要者外，均應詳為調查，
然後基於調查所得之心證，以為判斷事實之基礎，如有應行調查之證據未經依法調查
，率予判決，即屬刑事訴訟法第三百七十九條第十款所稱之當然為違背法令。詳核證
人即花蓮縣玉里鎮公所主計主任邱瑞美所提出之玉里第一零售市場內部分攤位用電台
電通知，及實際抄表用電統計表之記載（見第一審卷第九六至九九頁），自七十九年
三月至八十三年三月止如原判決附表所列之收費月份，台電公司通知當月應繳電費之
總金額詳如該附表「應繳總金額」所示；但被告各該月繳交予花蓮縣玉里鎮公所之電
費，僅各為一五六九一元、一八八七一元、一九三四一元等詳如上開統計表所載，其
不足之金額則由花蓮縣玉里鎮公所負擔（每月負擔七千元、八千元不等）。上開統計
表之記載如果無訛，則被告繳交花蓮縣玉里鎮公所之電費，似僅為各該月攤位用電實
際抄表總數乘以台電公司計價方式即原判決附表「平均每度金額」之總額而已，其與
台電公司依總表通知應繳總金額不足之金額，則由花蓮縣玉里鎮公所公庫負擔。與被
告所辯：伊以每度金額三元至三點五元不等收取電費，其溢收之金額，係為補貼台電
公司依總電表通知之應繳金額，與攤位用電實際抄表（即各攤位之分電表）金額不足
之數額等語，似有差異。被告所辯是否符合事實﹖尚非全無研求之餘地。其實情如何
﹖攸關被告所辯是否可以採信之認定問題。原審未詳予調查，明白審認，遽行判決，
顯有應於審判期日調查之證據未予調查之違法。(二)另依上開用電統計表「備註」欄記
載「市場管理員向各租戶收取電費繳庫金額加政府負擔電費金額等於應（實）繳電費
總額」，如果所載無訛，則被告向各承租攤位收取之電費，與台電公司通知應繳之總
額不足部分，已由花蓮縣玉里鎮公所負擔，被告似無代墊欠繳電費之情形。又依原判
決附表記載，上開攤位遲付之電費，僅為八十年四月份之五六一元，八十一年五月份
之六二七元，八十一年九月份之一一四一元，八十二年四月份之一○七八元，八十二
年五月份之一五三三元，八十二年七月份之一○一六元及八十二年八月份之二一二六
元，數額不多。且各該遲付之電費，是否已包括在花蓮縣玉里鎮公所負擔之範圍內﹖
並非無疑。再被告所提出之收支簿，其中自來水費是否非由各承租攤位負擔﹖另公共
廁所自來水費何以非由政府負擔而由被告支付﹖又苟被告確有支出欠繳電費、自來水
費及公用器具修補費用，其支出之項目、金額若干﹖是否與其溢收金額相當﹖凡此均
與認定被告是否將溢收之金額中飽入己而有圖利之犯行至有關係。原審未詳予查究，
明白釐清，遽謂被告確有將收入之金額明確登帳，供作支應不足支付電費之用云云，
尚嫌速斷。檢察官上訴指摘原判決不當，非無理由，應認有發回更審之原因。
據上論結，應依刑事訴訟法第三百九十七條、第四百零一條，判決如主文。
中      華      民      國    八十六    年      八      月     十五     日
                              最高法院刑事第十庭
                                  審判長法官  吳  雄  銘
                                        法官  池  啟  明
                                        法官  陳  宗  鎮
                                        法官  石  木  欽
                                        法官  吳  火  川
      右正本證明與原本無異
                                              書  記  官
中      華      民      國    八十六    年      八      月    二十一    日
